【裁判字號】    90,上易,87
【裁判日期】    900724
【裁判案由】    拆屋還地
【裁判全文】
臺灣高等法院臺南分院民事判決  九十年度上易字第八七號    Ｋ
      上  訴  人  甲  ○  ○
      被  上訴人  乙  ○  ○
右當事人間請求拆屋還地事件，上訴人對於台灣嘉義地方法院中華民國九十年三月二
十日第一審判決（八十九年度訴字第一○六三號）提起上訴，本院判決如左：
    主      文
上訴駁回。
第二審訴訟費用由上訴人負擔。
    事      實
甲、上訴人方面：
一、聲明：求為判決：(一)原判決不利於上訴人部分廢棄。(二)右廢棄部分，被上訴人在
    第一審之訴及假執行之聲請均駁回。(三)第一、二審訴訟費用均由被上訴人負擔。
二、陳述：除與原判決記載相同者引用外，另補稱略以：
（一）原審判決之所以為上訴人敗訴之判決，無非係認上訴人對於系爭房屋有改建之
      情形，然查上訴人並未改建系爭房屋，上訴人所為者僅係該房屋之一般修繕，
      兩造之租賃契約關係仍應存在。
（二）按系爭房屋係上訴人於民國七十二年間經由法院拍賣所取得，依法與土地所有
      權人就該土地存有租賃關係存在，而關於租賃契約之期限，依修正民法第四二
      五條之一規定：「推定在房屋得使用期限內，有租賃關係。」依此只要在房屋
      得使用期限內，房屋所有權人與土地之所有權人間即存有租賃關係，是本件訴
      訟之重點應係上訴人之房屋是否仍得以使用。查系爭房屋於八十九年八月間上
      訴人確曾雇工修繕，不過上訴人修繕房屋時並未動到該房屋之建物主體，除竹
      木造泥土牆，下砌磚牆現仍繼續保留未曾更動外，關於在屋頂覆蓋鐵皮遮浪板
      一事，亦僅係在房屋屋頂之一部分，並非全部，此有照片為證，是縱於房屋修
      繕當時，該房屋仍得以遮蔽風雨，仍具有經濟上之使用價值。原審判決徒以房
      屋修繕時，屋頂已先雇工拆除，且房屋西側門窗、玻璃已拆卸暨屋內所裝設之
      水龍頭當時無水供應為由，完全不考慮部分屋頂、門窗、玻璃因修繕而拆卸及
      供水之暫停僅係短暫時間為房屋修繕之必要措施，且房屋修繕時仍保有相當面
      積得以遮陽避雨之事實，遽然即謂該房屋已難作何經濟上之使用目的，而認定
      租賃關係已歸於消滅，其判決顯有不當。
三、證據：除援用第一審所提證據外，補提照片十一張為證。
乙、被上訴人方面：
一、聲明：求為判決：如主文所示。
二、陳述：除與原判決記載相同者引用外，另補稱略以：
（一）上訴人所有系爭房屋只有中間部分在被上訴人所有之系爭土地上，兩旁大部分
      房屋位在他人土地上（他人公同共有土地）。上訴人本來要將全棟房屋拆除改
      建，因其他土地共有人見狀阻止（住在附近村民），因此只就在被上訴人土地
      上房屋改建，其餘部分仍保留原狀，而位在上訴人系爭土地上之房屋均全部改
      建之事實，業經上訴人之夫亦即其原審之訴訟代理人在原審勘驗時，供述在卷
      （原審卷九十年一月三日勘驗筆錄），並有現場相片十二張可證。上訴人提出
      全部房屋之相片主張只修建一部分等語不實在。
（二）原有房屋已老舊，竹木造，屋頂蓋瓦，上訴人不但拆除屋瓦，並將支撐屋瓦之
      竹木橫樑也全部拆除，又將門窗拆除，竹木造泥土牆也大部分拆除。以上有相
      片十二張可證。在系爭土地上之舊房屋既拆除門窗，屋頂也已拆除（屋瓦連同
      竹木橫樑），已經不能避風雨，失去房屋之功能，已不能使用甚明顯。
（三）上訴人不聽被上訴人阻止，改建鋼骨柱，比原房屋高，上搭鋼骨橫樑，蓋鐵皮
      遮浪板。原本是老舊竹木造蓋瓦房屋，改為鋼骨造鐵皮遮浪板永久性房屋，建
      築材料完全改變，並加高，其為新建房屋甚明。
（四）依民法第四百二十五條之一第一項規定：「土地及其土地上之房屋同屬一人所
      有，而僅將土地或僅將房屋所有權讓與他人，或將土地及房屋同時或先後讓與
      相異之人時，土地受讓人或房屋受讓人與讓與人間或房屋受讓人與土地受讓人
      間，推定在房屋得使用期限內，有租賃關係。其期限不受第四百四十九條第一
      項之限制」。該種推定之租賃關係，期限係以房屋得使用期限為期。上訴人系
      爭房屋已不能使用，租賃關係即消滅，自應交還土地，至於新建房屋自應拆除
      ，原審詳查各事證，准許被上訴人之請求，合法正當，上訴實無理由。
三、證據：援用第一審所提證據。
丙、本院依職權調取嘉義地院八十六年度訴字第一六五號兩造間拆屋交地前案全部卷
    證（含本院八十六年度上字第四九四號、八十八年度上更一字第二０號、最高法
    院八十八年度台上字第二０三、三一七一號卷宗。
    理      由
一、被上訴人於原審起訴主張：坐落嘉義縣中埔鄉○○段三四六號土地、建、面積０
    ‧０二七二一九公頃（下稱系爭土地），係被上訴人所有。系爭土地及地上房屋
    原均為訴外人陳明哲所有，於七十一年間經台灣嘉義地方法院（以下簡稱嘉義地
    院）以七十一年度民執字第二一四二號強制執行拍賣系爭土地，由被上訴人拍定
    取得（當時原地號為同鄉○○段公館小段八一號），並於七十二年二月二十二日
    辦畢所有權移轉登記，該地上房屋則於七十二年間經嘉義地院七十二年度執字第
    一八六九號強制執行程序，由上訴人及訴外人王張雪娥共同拍定取得，嗣王張雪
    娥將其應有部分轉讓上訴人。因系爭土地及地上房屋原屬同一人所有，嗣分別由
    不同人購得，應認基地買受人於買受之初，即有默認房屋買受人有權繼續使用基
    地，而成立租賃關係，惟此項租賃關係係為房屋而存在，故於房屋滅失時即歸於
    消滅。又系爭房屋係竹木造，屋頂蓋瓦，相當老舊，一部分房屋在另地號土地上
    ，被上訴人於八十九年八月九日發現上訴人雇工在拆除房屋，將屋頂、牆壁及門
    窗拆除，當時即請求上訴人不要再建築，而按屋頂、牆壁及門窗為房屋之主要部
    分，經拆除後不能避風雨，已不能使用，至八十九年十月十一日又發現上訴人在
    原地新建鋼骨樑柱屋頂之建築，其高度已加高，原有竹木造房屋已拆除，欲改建
    鋼骨造永久性鋼骨房屋，已為新建築物，因原有房屋已不能使用，依民法第四百
    二十五條之一第一項之規定，被上訴人並以本件起訴狀繕本送達為終止租賃關係
    之意思表示，訴請上訴人拆除該地上建物，將上開基地交還被上訴人之判決。
    上訴人則以：上訴人並無全部整修該房屋，僅在八十九年八月九日整修屋頂之一
    部分，其他牆壁等均無整修，且有按時繳交年租金新台幣（以下同）一萬多元，
    於整修之前，該房屋租給一位姓蕭的朋友住了數年，每個月向其收取數千元之租
    金，上訴人並未居住該房屋，因上訴人遭被上訴人的妻弟倒債五十萬餘元，所以
    上訴人要將該房屋整理，並出租他人，始不造成更大之損失，又該房屋上訴人至
    八十八年十二月底仍在繳納水、電費，浴室上裝置有水龍頭，現場仍有在使用水
    ，且因現場正在整修，所以沒有水、電供應，上開房屋整修後仍可使用等語，資
    為抗辯。
二、查被上訴人主張系爭土地及地上房屋原均為訴外人陳明哲所有，於七十一年間經
    嘉義地院以七十一年度民執字第二一四二號強制執行拍賣系爭土地，由被上訴人
    拍定取得，現為所有權人，又該地上房屋則於七十二年間亦經嘉義地院七十二年
    度執字第一八六九號強制執行程序，由上訴人及訴外人王張雪娥拍定取得，嗣王
    張雪娥將其應有部分轉讓上訴人，且該上訴人所有地上房屋占用系爭土地如附圖
    所示Ａ部分面積０‧０一三一四八公頃之基地，因系爭土地及地上房屋原屬同一
    人所有，嗣分別為被上訴人及上訴人所有，應認基地買受人於買受之初，即有默
    認房屋買受人有權繼續使用基地，因而兩造間就上開基地有租賃關係之事實，業
    據被上訴人提出上開複丈成果圖、相片等件為證（原審卷第八至十一頁），復為
    上訴人所不爭執，自堪信為真實。
三、按土地與房屋為各別之不動產，各得單獨為交易之標的。建築物與基地同屬一人
    所有，僅將土地出賣時，因建築物性質上不能與基地使用權分離而存在，於此情
    形，應認基地買受人與建築物所有人就基地成立租賃關係，本係調和建築物所有
    人與基地所有人間之關係，使原存在之建築物不因其所占用之基地移轉他人，而
    成無權占有土地，致遭土地所有人以所有權之作用，請求將之拆除，對建築物所
    有人及社會經濟造成不利之影響。本件前案即嘉義地院八十六年度訴字第一六五
    號兩造間拆屋交地、本院八十六年度上字第四九四號、八十八年度上更一字第二
    ０號、最高法院八十八年度台上字第二０三、三一七一號同此見解。但此並不指
    建築物之所有人對該基地有不定期或永久之租賃權，而應認其租賃期限係至該建
    築物滅失或不堪使用時為止，與一般租用基地後再興建房屋而成立之基地租約，
    其租約不因建物滅失而失其存在之情形不同。易言之，依此事實所成立之土地租
    賃關係，以建築物存在為前提，苟該建築物滅失或不堪使用，其租賃關係即歸於
    消滅（最高法院四十八年度台上字第一四五七號判例意旨、八十六年度台上字第
    三五八六號判決參照）。復按八十八年四月二十一日公布新修正民法增訂第四百
    二十五條之一第一項前段亦明文規定：「土地及其土地上之房屋同屬一人所有，
    而僅將土地或僅將房屋所有權讓與他人，或將土地及房屋同時或先後讓與相異之
    人時，土地受讓人或房屋受讓人與讓與人間或房屋受讓人與土地受讓人間，推定
    在房屋得使用期限內，有租賃關係。」本件被上訴人主張上開房屋係竹木造、屋
    頂蓋瓦，已相當老舊，上訴人於八十九年八月間雇工拆除該房屋屋頂、牆壁及門
    窗，且於同年十月間在原地新建鋼骨樑柱屋頂之建築，並增加房屋高度，原有竹
    木造房屋已拆除，欲改建鋼骨造永久性鋼骨房屋，已為新建築物，原有房屋已不
    能使用，依民法第四百二十五條之一第一項之規定，原有租賃關係已消滅，上訴
    人自應拆除該地上建物，將上開基地交還被上訴人等語，上訴人則否認上開房屋
    已不堪使用，並以前揭情詞置辯。經查：上開房屋曾於八十九年八月間經上訴人
    僱工拆除房屋老舊之屋頂及部分牆壁、門窗，而殘破之屋瓦、薄木板等廢棄物散
    落屋內，嗣經清除後，上訴人於原址新建有鋼骨樑柱之屋頂，鋼樑上覆蓋鐵皮遮
    浪板，鐵骨造屋頂並增加高度，與原房屋之屋頂橫（木）樑仍留有間隔，且建造
    於原有木樑之上層，又上開房屋原係竹木造泥土牆，下砌磚牆，屋頂蓋瓦，現屋
    瓦已全部遭到拆除，而泥土牆壁則有部分剝落，另房屋北側牆壁雖裝有水龍頭，
    惟現並無供應自來水，房屋西側之門窗及玻璃均已拆卸，屋內未放置任何傢俱等
    物品之事實，業經被上訴人提出現場施工前、後之照片計十二張、土地複丈成果
    圖為證（原審卷第八、一一、一二、四六頁），且為上訴人所不爭執，復經原審
    法官至現場履勘無訛，並製有勘驗筆錄在卷可稽（原審卷第二七至三十頁）。本
    院審酌上開基地上之房屋屋頂先遭上訴人雇工拆除，由地面即可明顯看見天空，
    且房屋西側之門窗、及玻璃業已拆卸，屋內裝設之水龍頭，現場亦無自來水供應
    ，上開房屋已不能遮蔽風雨，顯難作何經濟上之使用目的，嗣後上訴人於原址所
    新建之鋼骨造樑柱則係沿舊有泥土牆壁另行架設，橫樑及屋頂亦全部以鋼骨及鐵
    皮遮浪板重新建造，架設於舊有木樑之上層，並未再使用原有樑柱，上訴人既於
    原址另行建造上開鋼骨造樑柱及屋頂，且並未使用原有屋頂或樑柱，顯非屬一般
    之修繕而有新建之情形甚明，本件上開基地上之房屋既因不能遮蔽風雨，確已喪
    失獨立經濟效用而不堪使用。則依首揭判例、法條之說明，上開房屋既有不堪使
    用之情形，其租賃關係即歸於消滅。上訴人雖辯稱上開房屋僅係一部分整修，整
    修後仍可使用始予以整修，並於上訴後提出照片十一張為證；然為被上訴人所否
    認，且主張該照片多係拍照未拆除部分牆壁等處，依被上訴人於原審提出上訴人
    所拆除系爭房屋之照片觀之，顯已達不堪使用，上訴人於上訴後提出之照片不足
    採信等語。經查，依被上訴人於原審所提出，上訴人亦承認該等照片為其整修系
    爭房屋之照片（即原審卷第十、十一頁）觀之，系爭房屋之屋頂先遭上訴人雇工
    拆除，由地面即可明顯看見天空，且房屋西側之門窗及玻璃業已拆卸，屋內有許
    多拆除後之廢棄之木料，且無任何傢俱擺設其房屋，當時顯無人居住，且查上開
    房屋已不能遮蔽風雨，顯難作何經濟上之使用目的。而依被上訴人於原審提出之
    照片及上訴人上訴後提出之照片觀之，上訴人係於系爭房屋之外層搭建鋼骨造棚
    架，其樑柱則係沿舊有泥土牆壁另行架設，橫樑及屋頂亦全部以鋼骨及鐵皮遮浪
    板重新建造，架設於舊有木樑之上層中間並留有空隙，並未再使用原有樑柱，而
    原有之樑柱及屋瓦均已拆除而換成鋼骨之屋頂及橫樑而蓋用鐵皮遮浪板，則顯然
    原屋頂及樑柱均已達新建之階段而非僅係修繕而已，故上訴人之抗辯並不足採。
四、綜上所述，兩造間上開基地之租賃關係，已因上訴人新建系爭房屋而消滅，則上
    訴人自無繼續占有使用上開土地之正當權源，從而，被上訴人訴請上訴人將坐落
    嘉義縣中埔鄉○○段三四六號土地，如後附圖所示Ａ部分面積０．０一三一四八
    公頃土地上之地上物拆除，將上開土地交還被上訴人，即屬正當，應予准許。是
    則原審為被上訴人敗訴之判決並依兩造之聲請分別為准、免假執行之宣告，於法
    並無違誤。上訴意旨指摘原判決不當，求予廢棄改判，為無理由，應予駁回其上
    訴。
五、據上論結，本件上訴為無理由，依民事訴訟法第四百四十九條第一項、第七十八
    條，判決如主文。
中      華      民      國    九十      年      七      月    二十四    日
                                    臺灣高等法院臺南分院民事第三庭
~B1審判長法官  林    輝    雄
~B2      法官  高    明    發
~B3      法官  王    明    宏
右為正本係照原本作成。
不得上訴。
中      華      民      國    九十      年      七      月    二十七    日
                                        法院書記官  侯    瑞    富


司法院資訊處製作；財團法人民間司法改革基金會備份。
